臺灣高等法院臺南分院刑事裁定
110年度毒抗字第376號
抗  告  人
即  被  告  蘇文乾



上列抗告人因聲請觀察勒戒案件，不服臺灣雲林地方法院中華民
國110年4月27日裁定（110年度毒聲字第117號）提起抗告，本院
裁定如下：
    主  文
抗告駁回。
    理  由
一、本件抗告意旨略以：抗告人即被告(以下稱被告)蘇文乾因毒
    品案件，前經緩起訴處分，歷經8個月驗尿、上課程序，花
    費新臺幣320餘萬元，突被轉為必須觀察勒戒，原裁定顯有
    違誤，請求撤銷原裁定。
二、原裁定意旨略以：被告有聲請書所載施用甲基安非他命1次
    之行為，且前因施用毒品案件，經原審法院以106年度毒聲
    字第51號裁定送觀察、勒戒，於民國106年9月19日因無繼續
    施用毒品傾向出所，經臺灣雲林地方檢察署檢察官以106年
    度毒偵緝字第71、72、73、74號不起訴處分，被告雖於109
    年間，經檢察官以109年度毒偵字第386號為附命戒癮治療之
    緩起訴處分，109年7月29日確定，又經檢察官以109年度毒
    偵字第1025號為附命戒癮治療之緩起訴處分，109年12月4日
    確定，惟因於緩起訴期間內未完成戒癮治療，均由檢察官依
    職權撤銷原處分，有臺灣高等法院被告前案紀錄表、臺灣雲
    林地方檢察署檢察官110年度撤緩字第32、33號撤銷緩起訴
    處分書在卷可參。本件被告係於觀察、勒戒執行完畢釋放後
    3年後再犯本件第10條第2項之罪，自應適用毒品危害防制條
    例第20條第1、3項之規定。故聲請意旨經核屬實，為有理由
    ，應予准許。而依毒品危害防制條例第20條第3項、第1項之
    規定，裁定被告應送勒戒處所觀察、勒戒。
三、按犯毒品危害防制條例第10條之罪者，檢察官應聲請法院裁
    定，令被告入勒戒處所觀察、勒戒，其期間不得逾2月。依
    前項規定為觀察、勒戒或強制戒治執行完畢釋放後，3年後
    再犯第10條之罪者，適用前2項之規定。而毒品條例於97年
    新增第24條附命完成戒癮治療緩起訴制度，確立「附命完成
    戒癮治療緩起訴處分」及「觀察、勒戒或強制戒治」雙軌治
    療模式。本次修正（即109年7月15日修正施行）之毒品條例
    第20條第3項及第23條第2項，雖僅將原條文之再犯期間由「
    5年」改為「3年」，惟鑑於採取傳統刑事機構式處遇，將施
    用毒品者當作「犯人」處理，其施用人數及再犯率仍高，將
    施用毒品者監禁於監獄內，僅能短期間防止其接觸毒品，因
    慣用毒品產生之「心癮」根本無法根除，並慮及毒品條例施
    行多年累積之戒毒經驗及實效，暨逐步擴充之醫療、戒癮機
    構、專業人力、社區支援系統等資源，尤以本次毒品條例第
    24條修正（已於110年5月1日施行），擴大檢察官對施用毒
    品者附條件緩起訴處分之範圍，使其能視個案具體情形給予
    適當多元社區處遇。本次修正後對於施用毒品者之思維，自
    應與時俱進，擺脫以往側重於「犯人」身分之處罰，著重其
    為「病患」之特質，並以「治療」疾病為出發點，重新評價
    前揭所謂「3年後再犯」之意義。毒品戒除不易，須經長期
    且持續之治療，施用毒品者既被視為「病患性犯人」，最佳
    處遇方式即為治療。對於施用毒品者之治療方式，有機構外
    之處遇（如自行赴醫院戒癮、附命完成戒癮治療緩起訴處分
    等），或機構內之觀察、勒戒或強制戒治；至對施用毒品者
    科以刑罰，無非在運用刑罰之一般預防功能以嚇阻毒品之施
    用。監獄為執行場所而非戒癮專責機構，針對施用毒品者及
    其再犯之特性，法務部於106年12月5日頒訂之「科學實證之
    毒品犯處遇模式計畫」，目的即是積極引進地區醫療體系之
    協助，提供毒癮戒治，落實社區追蹤輔導及治療之銜接，俾
    修復創傷、預防再犯。惟刑罰因涉及人身自由及基本權，故
    於施用毒品初犯時皆以傳統之機構外或機構內處遇方式治療
    ，如再施用毒品時，始科以刑事責任。而當刑罰處遇仍不能
    有效幫助施用毒品者改善惡習時，即表示無法以此方式發揮
    治療效果，若繼續施以刑罰只具懲罰功能，不僅無法戒除其
    毒癮，更漸趨與社區隔離，有礙其復歸社會。基於憲法保障
    人民之生存權，及根據每個國民生存照顧需要提供基本給付
    之理念，為協助施用毒品者戒除毒癮復歸社會，對於經監獄
    監禁處遇後仍再犯之施用毒品者，更應恢復以機構內、外之
    治療協助其戒除毒癮。此即本次修正毒品條例第20條第3項
    關於施用毒品者所謂「3年後再犯」係何所指之立法真諦。
    除檢察官優先適用毒品條例第24條命附條件緩起訴處分處遇
    （不論幾犯，亦無年限）外，對於施用毒品初犯者，應適用
    第20條第1項、第2項為機構內之觀察、勒戒或強制戒治；若
    於上開機構內處遇執行完畢釋放後，「3年內再犯」者，依
    第23條第2項規定，應依法追訴；倘於「3年後再犯」，自應
    再回歸到傳統醫療體系機構內重為觀察、勒戒或強制戒治之
    治療。是對於戒除毒癮不易者，唯有以機構內、外處遇及刑
    事制裁等方式交替運用，以期控制或改善其至完全戒除毒癮
    。綜上，對於毒品條例第20條第3項及第23條第2項所謂「3
    年後（內）再犯」，自應跳脫以往窠臼，以「3年」為期，
    建立「定期治療」之模式。其規定中所謂「3年後再犯」，
    只要本次再犯（不論修正施行前、後）距最近1次觀察、勒
    戒或強制戒治執行完畢釋放，已逾3年者，即該當之，不因
    其間有無犯第10條之罪經起訴、判刑或執行而受影響（最高
    法院刑事大法庭109年度台上大字第3826號裁定意旨參照）
    。
四、經查：
㈠、被告有聲請書所載施用第二級毒品之事實，業據被告於檢察
    事務官詢問時坦承不諱(見毒偵卷第34頁)，且被告於110年1
    月8日上午8時52分許經臺灣雲林地方檢察署觀護人採尿送驗
    ，結果呈甲基安非他命陽性反應，有台灣檢驗科技股份有限
    公司濫用藥物檢驗報告、臺灣雲林地方檢察署施用毒品犯尿
    液檢體監管紀錄表、臺灣雲林地方檢察署毒品犯採尿具結書
    、採尿情形報告書附卷可稽（見毒偵卷第7至11頁），上揭
    事實，堪以認定。
㈡、而被告最近一次因施用毒品送觀察、勒戒，係於106年間，經
    臺灣雲林地方法院以106年度毒聲字第51號裁定送觀察、勒
    戒後，因無繼續施用毒品之傾向，於106年9月19日執行完畢
    ，並由臺灣雲林地方檢察署檢察官以106年度毒偵緝字第71
    號、第72號、第73號為不起訴處分確定，嗣於109年間復因
    施用毒品案件，經臺灣雲林地方檢察署檢察官以109年度毒
    偵字第386號、第1025號為附命完成戒癮治療之緩起訴處分
    ，因被告於緩起訴期間再有本件施用毒品犯行，前揭緩起訴
    經撤銷由檢察官繼續偵查等情，有臺灣高等法院被告前案紀
    錄表在卷可考。而依上開最高法院109年度台上大字第3826
    號裁定意旨，毒品危害防制條例第20條第3項規定，犯第10
    條之罪於觀察、勒戒或強制戒治執行完畢釋放後，3年後再
    犯第10條之罪者，適用本條前2項之規定。上開所謂「3年後
    再犯」，只要本次再犯距最近1次觀察、勒戒或強制戒治執
    行完畢釋放，已逾3年者，即該當之，不因其間有無犯第10
    條之罪經起訴、判刑或執行而受影響。至被告雖經臺灣雲林
    地方檢察署檢察官以109年度毒偵字第386號、第1025號為附
    命完成戒癮治療之緩起訴處分，然被告於該緩起訴處分所命
    之戒癮治療完成前，緩起訴即遭撤銷，故被告並未完成上開
    緩起訴所附命之戒癮治療，自難等同已經觀察、勒戒執行完
    畢，此有緩起訴處分書及撤銷緩起訴處分書附卷可按(見原
    審卷第25至35頁)。從而，本件被告施用第二級毒品甲基安
    非他命之時間為110年1月8日採尿前回溯96小時內之某時，
    已距其最近一次於106年9月19日觀察、勒戒執行完畢釋放逾
    3年後，依前揭說明，仍應適用毒品條例第20條第3項、第1
    項規定辦理。原審法院依檢察官之聲請，裁定被告應送觀察
    、勒戒，經核並無違誤。
㈢、被告雖以其已經檢察官為附命戒癮治療之緩起訴處分，且依
    緩起訴處分所命條件履行戒癮治療，不應再送觀察、勒戒為
    由，指摘原審裁定不當。惟依109年1月15日修正、同年7月1
    5日施行之毒品危害防制條例第20條第3項之立法理由認施用
    毒品者具「病患性犯人」之特質，並參諸世界各國之醫療經
    驗及醫學界之共識，咸認施用毒品成癮者，其心癮甚難戒除
    ，如觀察、勒戒或強制戒治執行完畢釋放後，3年後始再有
    施用第一級、第二級毒品之行為者，足見其有戒除毒癮之可
    能，宜再採以觀察、勒戒方式戒除其身癮及以強制戒治方式
    戒除其心癮之措施，為能放寬觀察、勒戒或強制戒治制度之
    適用時機，以協助施用者戒除毒癮，爰修正第3項。是經觀
    察、勒戒或強制戒治執行完畢釋放後，「3年後再犯」者，
    前所實施之觀察、勒戒或強制戒治，已足以遮斷其施用毒品
    之毒癮，為期自新及協助其斷除毒癮，仍適用「初犯」規定
    ，先經檢察官聲請觀察、勒戒，不因其間是否因另犯該罪，
    經起訴、判刑或執行而受影響。又施用毒品而經檢察官依刑
    事訴訟法第253條之1第1項、第253條之2第1項第6款及毒品
    危害防制條例第24條第1項，為「附命完成戒癮治療之緩起
    訴處分」後，因未完成戒癮治療之必要命令，經檢察官依職
    權撤銷緩起訴確定，應回復為原緩起訴處分不存在時之狀態
    ，由檢察官依現行法規定為相關處分，不得逕行起訴。再者
    ，現行毒品危害防制條例第24條第2項規定「前項緩起訴處
    分，經撤銷者，檢察官應繼續偵查或起訴」，依其立法理由
    「緩起訴處分是利用機構外之處遇，協助施用毒品者戒除毒
    癮，為達成戒除毒癮之目的，於撤銷緩起訴處分後，宜由檢
    察官依法繼續偵查或起訴，亦即仍有現行條文第20條觀察、
    勒戒及強制戒治制度之適用，俾利以機構內之處遇方式協助
    其戒除毒癮，亦得為不同條件或期限之緩起訴處分」，是於
    檢察官為附命戒癮治療之緩起訴處分後，因未完成戒癮治療
    之必要命令，經檢察官依職權撤銷緩起訴確定者，並非即須
    提起公訴，檢察官仍得為觀察、勒戒之聲請。是以，被告未
    完成先前緩起訴處分所附戒癮治療之必要命令經檢察官撤銷
    緩起訴者，依毒品危害防制條例第24條第2項規定，猶須由
    檢察官繼續偵查或起訴，且仍有同條例第20條規定由檢察官
    向法院聲請觀察、勒戒之適用，更何況本件並非檢察官對被
    告施用毒品犯行為緩起訴處分之本案，而係被告於緩起訴期
    間另犯施用毒品之他案，被告主張本案應受前揭緩起訴處分
    已履行戒癮治療之拘束，其抗告顯無理由。
五、綜上，被告符合毒品危害防制條例第20條第3項、第1項之聲
    請觀察勒戒要件，檢察官聲請裁定命被告實施觀察、勒戒，
    於法無違，原審法院依檢察官之聲請，裁定被告送勒戒處所
    觀察、勒戒，核無不合，被告以上開理由提起抗告，請求撤
    銷原裁定，為無理由，應予駁回。　　　　　
六、應依刑事訴訟法第412條，裁定如主文。
中　　華　　民　　國　　110 　年　　6 　　月　　24　　日
                  刑事第六庭    審判長法　官  張瑛宗
                                      法　官  林逸梅
                                      法　官  李秋瑩
以上正本證明與原本無異。
不得再抗告。
　　　　　　　　　　　　　　　　　　　書記官  劉紀君
中　　華　　民　　國　　110 　年　　6 　　月　　24　　日